臺灣苗栗地方法院民事判決 
                       110年度訴字第337號
原      告  詠鉅營造有限公司

法定代理人  范秋禎  
訴訟代理人  戴雯琪律師
被      告  銳隆光電有限公司


法定代理人  歐陽坤  
訴訟代理人  李秋峰律師
            劉正穆律師
上列當事人間請求辦理抵押權登記事件，本院於民國110年10月2
5日言詞辯論終結，判決如下：
    主      文
一、被告應將其所有坐落苗栗縣○○鎮○○段000地號土地上之
    建物（即苗栗縣政府108栗商後建字第00078號建築執照所載
    地上二層建物一棟），權利範圍全部，以原告為抵押權人，
    辦理債權額為新臺幣（下同）335萬元之法定抵押權登記。 
二、原告其餘之訴駁回。
三、訴訟費用由被告負擔。
四、原告假執行之聲請駁回。
    事實及理由
一、原告主張：原告承攬被告所有坐落苗栗縣○○鎮○○段000地號
    土地（下稱系爭土地）上之建築執照編號108栗商後建字第0
    0078號建物（下稱系爭建物）之新建工程，兩造於民國109
    年4月15日簽訂工程承攬合約書（下稱系爭合約），約定承
    攬報酬為2,205萬元，原告業已完工，然被告尚欠第7期及第
    8期之工程款共335萬元未給付。爰依民法第513條第1項規定
    ，請求命被告應將系爭建物以原告為抵押權人，辦理債權額
    為335萬元之法定抵押權登記。並聲明：㈠被告應協同原告辦
    理如主文第1項所示之抵押權登記。㈡願供擔保，請准宣告假
    執行。
二、被告則以：原告有工期延宕、施作項目短少而浮報數量、瑕
    疵及不符圖說等違約情形，經被告催告會同辦理驗收，仍遭
    原告託詞拒絕。因原告尚未依約完成驗收，被告行使同時履
    行抗辯權，是原告尚不得請求第7期、第8期之工程款；被告
    已另案聲請保全證據，經本院110年度全字第24號裁定准許
    ，日後得向原告請求修補瑕疵、不當得利，並就所生損害請
    求原告賠償等語，資為抗辯。並聲明：㈠原告之訴駁回。㈡如
    受不利之判決，願供擔保請准宣告免為假執行。
三、本院得心證理由：
　㈠按承攬之工作為建築物或其他土地上之工作物，或為此等工
    作物之重大修繕者，承攬人得就承攬關係報酬額，對於其工
    作所附之定作人之不動產，請求定作人為抵押權之登記。民
    法第513條第1項定有明文。次按所謂承攬報酬額，包括承攬
    人對工作物所施營力之報酬及工作材料之價額。通常承攬工
    作應給付承攬人若干報酬，應由雙方當事人合意，此一經合
    意之報酬額，即屬於上開抵押權擔保之債權。無論係原契約
    約定之報酬或嗣後追加之報酬，只要經兩造合意，即應屬抵
    押權所擔保之債權。又承攬人如係在工作中或工作完成後請
    求定作人辦理抵押權登記者，則登記之報酬額應以未付者為
    限；承攬報酬係採「後付原則」，承攬人在取得承攬報酬之
    前，必須先負擔完成一定工作之義務，而無民法第264條之
    同時履行抗辯權，為保障承攬人之承攬報酬債權，民法遂賦
    予承攬人得就其工作物在承攬報酬範圍內請求為抵押權登記
    （或預為登記）之權利，其主要目的係在保障承攬人之承攬
    報酬受償之抵押權「順位」，否則倘承攬人為抵押權登記時
    ，工作物上已有其他抵押權存在，無異剝奪承攬人承攬報酬
    優先受償之機會，是該事件之處理，性質上應重迅速。再者
    ，修法後承攬人只要符合民法第513條所定要件，即有權利
    請求定作人辦理辦理抵押權登記。因此，法院就該事件之審
    理，亦僅須就承攬人是否具備民法第513條之要件為審核，
    並以兩造均無爭執、已確定之報酬額作為已登記之債權額，
    以兼顧時效性（臺灣高等法院臺中分院107年度上字第213號
    判決意旨）。
　㈡修法後之民法第513條係採登記生效主義，如承攬人未辦理登
    記，縱其承攬關係之報酬請求權發生在先，仍不能取得抵押
    權，且除同條第4項所定情形外，登記後之法定抵押權亦無
    優先於其他設定抵押權之效力，是以立法者方於第513條第1
    項後段規定「對於將來完成之定作人之不動產，請求預為抵
    押權之登記。」及同條第2項規定「前項請求，承攬人於開
    始工作前亦得為之。」可見有意加強保護承攬人「請求辦理
    登記的權利」甚明，至承攬人之訂定契約時已確定之約定報
    酬額是否已屆清償期或工作物有無瑕疵等，則係另一問。
　㈢查，原告主張其承攬被告之系爭建物新建工程，兩造並簽有
    系爭合約，約定報酬為2,205萬元，然被告尚欠第7期及第8
    期之工程款共335萬元未給付等情，業據原告提出與其所述
    相符之系爭合約、建築執照、兩造往來函文及使用執照（見
    本院卷第19至55頁），復為被告所不爭執，則依上開說明，
    兩造就系爭合約已確定之約定報酬額尚未給付部分確定為33
    5萬元，自屬原告得請求設定抵押權之範圍，不因工程是否
    完成驗收而影響原告行使其「請求辦理登記之權利」。是原
    告請求命被告以系爭建物，就上開承攬報酬額為原告辦理法
    定抵押權登記，為有理由，應予准許。
　㈣被告固抗辯本件尚未驗收，其得主張同時履行抗辯，且被告
    因原告施工之瑕疵，被告可向原告主張不當得利、損害賠償
    ，認應駁回原告之請求等語，並提出臺灣高等法院花蓮分院
    102年度上字第7號判決及同案最高法院102年度台上字第202
    6號裁定為其論據。惟查：
　1.被告於本件主張之同時履行抗辯權及日後可能提起之損害賠
    償、不當得利等訴訟，猶待另案審理該等債權是否確實存在
    ，若逐一審酌則曠日廢時，有礙承攬人迅速實現請求定作人
    提供擔保（即辦理法定抵押權登記）之權利，實違民法第51
    3條前開立法本旨。況被告原以上開事由於本件提起反訴，
    復於本院言詞辯論期日前撤回反訴（見本院卷第175至275、
    282、287頁），附此敘明。
　2.另被告所舉實務見解，係基於該案當事人並非承攬契約當事
    人，及該案報酬請求權已時效消滅，且效力及於從權利即該
    案抵押權之事實所為的認定，與本件事實及法律關係均有不
    同，自無從等同觀之。
　3.是被告上開抗辯，均不可採，另其聲請待本院110年度全字
    第24號鑑定結果後認定本件報酬額，即無調查之必要，附此
    敘明。
　㈤原告請求命「被告」協同原告辦理登記部分，為無理由：
　1.按債權人請求債務人辦理土地所有權移轉登記，係屬命債務
    人為一定之意思表示，於該判決確定時即視為債務人已為意
    思表示，得由債權人單獨辦理塗銷登記，此觀強制執行法第
    130條第1項、土地登記規則第27條第4款之規定即明，被上
    訴人聲明請求上訴人「協同」辦理塗銷登記，就該「協同」
    部分即屬欠缺權利保護要件，於法自有違誤（最高法院107
    年度台上字第339號判決意旨）。
　2.本件原告請求命被告協同原告辦理登記部分，因原告得依上
    開規定單獨申請登記，是上開請求並無權利保護之必要，應
    予駁回。
　㈥從而，原告依民法第513條第1項前段規定，請求被告以系爭
    建物，就上開承攬報酬額為原告辦理法定抵押權之登記，為
    有理由，應予准許。逾此範圍之請求（即命被告協同辦理登
    記部分），即屬無據，應予駁回。
四、本件不宜假執行：
　㈠按命債務人為一定意思表示之判決確定或其他與確定判決有
    同一效力之執行名義成立者，視為自其確定或成立時，債務
    人已為意思表示。強制執行法第130條定有明文。又按被上
    訴人既持有判令上訴人應辦理所有權移轉登記之確定判決，
    原得依強制執行法第130條之規定單獨向地政機關申請辦理
    登記，此觀土地登記規則第27條規定自明。執行法院對此確
    定判決，除依強制執行法第130條發給證明書外，並無開始
    強制執行程序之必要（最高法院49年台上字第1225號判例意
    旨）。
　㈡上開規定既明定意思表示於判決確定時，視為已為意思表示
    ，如許宣告假執行，使意思表示之效力提前發生，即與法條
    規定不合，故辦理法定抵押權登記之判決，須自判決確定時
    方視為已為意思表示，而不得宣告假執行。被告雖陳明如受
    不利判決，願供擔保聲請免為假執行，惟被告此部分聲請核
    無必要，法院亦毋須為准駁之裁判，併予敘明。
五、本件事證已臻明確，兩造其餘攻擊防禦方法及所提證據經審
    酌後，認於判決結果不生影響，爰不另逐一論駁。 
六、按各當事人一部勝訴、一部敗訴者，其訴訟費用，由法院酌
    量情形，命兩造以比例分擔或命一造負擔，或命兩造各自負
    擔其支出之訴訟費用。民事訴訟法第79條定有明文。本院考
    量原告就命被告辦理抵押權登記部分為勝訴，僅就命被告「
    協同」原告辦理上開登記部分有敗訴之情形，因認訴訟費用
    由被告負擔較為合理，爰判決如主文第3項所示。
中　　華　　民　　國　　110 　年　　11　　月　　9 　　日
                  民事第二庭  法  官  顏碩瑋 
以上正本係照原本作成。
如對本判決上訴，須於判決送達後20日內向本院提出上訴狀（須
附繕本）。如委任律師提起上訴者，應一併繳納上訴審裁判費。
                              書記官  陳慧玲
中　　華　　民　　國　　110 　年　　11　　月　　9 　　日